【裁判字號】    97,家上,7
【裁判日期】    971216
【裁判案由】    分割遺產
【裁判全文】
臺灣高等法院民事判決                   97年度家上字第7號
上訴人即附
帶被上訴人  乙○○
            戴松(鬆)明
            丙○○
共      同
訴訟代理人  甲○○
被上訴人即
附帶上訴人  戊○○
訴訟代理人  簡坤山律師
上列當事人間，因請求分割遺產事件，上訴人對於中華民國96年
11月14日臺灣宜蘭地方法院95年度家訴字第22號第一審判決，提
起上訴，被上訴人提起附帶上訴，經本院於97年12月 2日言詞辯
論終結，判決如下：
    主      文
原判決廢棄。
兩造共同繼承被繼承人戴建正之遺產：(一)宜蘭縣(市○○○○段六
結小段9-34地號土地所有權應有部分四十分之一，及其上1609建
號建物即宜蘭縣(市○○○○路47巷6弄9號房屋所有權全部。(二)中
華郵政股份有限公司宜蘭郵局存款新臺幣肆拾玖萬壹仟壹佰壹拾
陸元，及國防部退伍金新臺幣肆拾萬陸仟捌佰元，其分割方法
為：被上訴人即附帶上訴人應給付上訴人即附帶被上訴人等各新
臺幣壹拾肆萬陸仟佰拾伍元。
第一、二審訴訟費用由被上訴人即附帶上訴人負擔四分之一，其
餘由上訴人即附帶被上訴人等負擔。
    事實及理由
一、上訴人即附帶被上訴人等 (以下稱上訴人等) 起訴主張：被
    上訴人即附帶上訴人 (以下稱被上訴人) 為被繼承人戴建正
    與在臺配偶戴林花所生之子，上訴人戴松 (鬆) 明、丙○○
    均為被繼承人戴建正與大陸地區配偶、即上訴人乙○○所生
    之大陸地區子女，均為被繼承人戴建正之繼承人；民國 (以
    下同)93 年1 月12日被繼承人戴建正死亡，上訴人等已於法
    定期間內之94年6月9日向原法院為繼承之意思表示。經查被
    繼承人戴建正在臺遺有：(一)宜蘭縣 (市○ ○○○段六結小段
    9-34地號土地，及其上1609建號建物即宜蘭縣 (市○ ○○○
    路47巷6弄9號房屋（以下稱系爭房地）。(二)中華郵政股份有
    限公司宜蘭郵局 (以下稱宜蘭郵局) 存款新臺幣 (以下同）
    491,116元、及國防部退伍金436,800元等遺產，兩造迄今仍
    無法達成分割協議；為此，依臺灣地區與大陸地區人民關係
    條例（以下稱兩岸人民關係條例）第67條、民法第1164條之
    規定，求為准予按應繼分各1/4 就上述遺產予以分割，其中
    系爭房地以應有部分各1/4 保持分別共有之判決 (原法院判
    命兩造就被繼承人所遺宜蘭郵局存款491,116元、 及國防部
    退伍金436,800元，按應繼分各1/4比例均分，駁回上訴人等
    其餘之訴)。 對於原法院為其不利判決部分聲明不服，提起
    上訴所為聲明：(一)原判決不利於上訴人等之部分廢棄。(二)前
    項廢棄部分，系爭房地以應有部分各1/4保持分別共有。(三)
    訴訟費用由被上訴人負擔。對於被上訴人之附帶上訴所為答
    辯聲明：附帶上訴駁回。
二、被上訴人則以：上訴人等與被上訴人同為被繼承人戴建正之
    繼承人，被繼承人之遺有前述系爭房地、存款及退伍金等遺
    產固屬不虛，除存款及退伍金部分得按應繼分各 1/4之比例
    予以分割外，系爭房地為被上訴人賴以居住之處所，依兩岸
    人民關係條例第67條第 4項之規定，上訴人等大陸地區人民
    不得繼承，不得列入被繼承人戴建正之遺產總額等語，資為
    抗辯。對於上訴人提起上訴所為答辯聲明：(一)上訴駁回。(二)
    第二審訴訟費用由上訴人負擔。對於原法院為不利之判決提
    起附帶上訴，所為聲明：(一)原判決不利於附帶上訴人部分廢
    棄。(二)前項廢棄部分，附帶被上訴人在第一審之訴駁回。(三)
    第一、二審訴訟費用由附帶被上訴人負擔。
三、上訴人等起訴主張被上訴人為被繼承人戴建正與在臺配偶戴
    林花所生之子，上訴人丁○○、丙○○均為被繼承人戴建正
    與大陸地區配偶、即上訴人乙○○所生之大陸地區子女，均
    為被繼承人戴建正之繼承人；93年 1月12日被繼承人戴建正
    死亡，上訴人等已於法定期間內之94年6月9日向原法院為繼
    承之意思表示。經查被繼承人戴建正在臺遺有系爭房地、宜
    蘭郵局存款491,116元、及國防部退伍金436,800元等遺產，
    兩造迄今仍無法達成分割協議等事實，為被上訴人於原法院
    96年10月31日為「…。對調查所得被繼承人遺產關於金錢數
    額部分，沒有意見，同意金錢部分原告主張各四分之一之分
    配方法，沒有意見。關於不動產部分，因屬於被告目前居住
    使用，此部分依法原告等人應無請求權。」之陳述，所不爭
    執，且有戶籍謄本、死亡證明書、大陸居民身份證、常住人
    口登記卡、原法院家事法庭函、遺產稅免稅證明書、宜蘭郵
    局函及附件、國防部陸軍司令部函及附件等在卷 (原審調字
    卷第12、13、24、39至41、18、20頁、原審 1卷第151、152
    頁、2卷第21至24頁)為憑；上訴人主張之上開事實，應堪信
    為真實。
四、查：「繼承人有數人時，在分割遺產前，各繼承人對於遺產
    全部為公同共有。」、「繼承人得隨時請求分割遺產。」民
    法第1151條、第1164條前段分別定有明文。本件上訴人等對
    於與被上訴人共同繼承被繼承人戴建正之遺產，為終止兩造
    間之公同共有關係，以無法達成協議分割為由，訴請以裁判
    分割，於法尚非無據，應予准許，合先敘明。
五、按：「公同共有物分割之方法，除法律另有規定外，應依關
    於共有物分割之規定。」、「以原物為分配時，如共有人中
    ，有不能按其應有部分受分配者，得以金錢補償之。」民法
    第830條第2項、第824條第3項分別定有明文。最高法院49年
    度臺上字第2569號亦著有：「共有人因共有物分割之方法不
    能協定決定，而提起請求分割共有物之訴，應由法院依民法
    第 824條命為適當之分配，不受任何共有人主張之拘束，即
    不得以原告所主張分割方法之不當，遽為駁回分割共有物之
    訴之判決。」之判例意旨，可資參照。經查：
(一)上訴人等主張兩造共同繼承被繼承人前揭宜蘭郵局存款491,
    116元、國防部退伍金436,800元及系爭房地之遺產，應按應
    繼分各四分之一分割，其中系爭房地以應有部分各 1/4保持
    分別共有；被上訴人則以上訴人等所主張之系爭房地為被上
    訴人賴以居住使用，上訴人等依法不得繼承等語為抗辯；查
    ：
  1.臺灣地區與大陸地區人民關係條例(以下稱兩岸關係條例)第
    67條第4項但書固有：「…。但其 (遺產)為臺灣地區繼承人
    賴以居住之不動產者，大陸地區繼承人不得繼承之。」之規
    定，惟查被上訴人除與上訴人等共同繼承系爭房地外，於繼
    承前之69年6月5日自訴外人陳金葉贈與宜蘭縣(市○○○路14
     2號之房地，且設籍於此之事實，有該房地之登記謄本、被
    上訴人戶籍謄本在卷 (原審1卷第76至81頁、調字卷第13頁)
    足稽；兩造共同繼承之系爭房地，顯難認係被上訴人賴以居
    住之不動產，被上訴人抗辯上訴人等不得繼承系爭房地，自
    無足採。
  2.依同條例第 4項前段規定，系爭房地僅得以上訴人等之繼承
    權利折算價額繼承，非得以應繼分各 1/4保持分別共有，上
    訴人主張兩造共同繼承之系爭房地，以應有部分各 1/4保持
    分別共有為分割方法，同無足取。
  3.「第1項遺產 (被繼承人在臺灣地區之遺產)中，有以不動產
    為標的者，應將大陸地區繼承人之繼承權利折算為價額。」
    、「本條例第67條第4 項規定之權利折算價額標準，依遺產
    及贈與稅法第10條及其施行細則第31條至第33條規定計算之
    。被繼承人在臺灣地區之遺產有變賣者，以實際售價計算之
    。」、「第1項 ( 遺產及贈與財產價值之計算，以被繼承人
    死亡時或贈與人贈與時之時價為準；被繼承人如係受死亡之
    宣告者，以法院宣告死亡判決內所確定死亡日之時價為準。
    ) 所稱時價，土地以公告土地現值或評定標準價格為準；房
    屋以評定標準價格為準。」兩岸關係條例第67條第4 項、兩
    岸關係條例施行細則第63條、遺產及贈與稅法第10條第3 項
    分別定有明文。本件兩造共同繼承之系爭房地，無變賣情事
    ，依前揭法條規定，土地部分之時價：為移轉現值每平方公
    尺15,100元乘以總面積1,113 平方公尺再乘以繼承之應有部
    分1/ 40等於420,158元 (即15,100×1113×1/40=420,157.5
    、四捨五入)，有土地登記謄本在卷 (原審調字卷第16頁)足
    稽；房屋部分之時價經財政部臺灣省北區國稅局核定為212,
    800元，有遺產稅免稅證明書、 全期房屋稅繳納證明書等在
    卷 (原審2卷第33頁、本1卷245頁)足稽；系爭房地之時價合
    計為632,958元 (420,158+212,800=632,958) ，上訴人主張
    應以所鑑定之2,260,368 元折算系爭房地之時價，核與上開
    法條之規定，尚有未合而不足採。
  4.綜合上述，兩造共同繼承被繼承人戴建正之遺產，合計為1,
    560,874元 (491,116+436,800+632,958=1,560,874)。
(二)查：繼承人相互間對於被繼承人之債務，除另有約定外，按
    其應繼分比例負擔之，97年1月2日修正公布施行前之民法第
    1153條第 2項定有明文；本件兩造之被繼承人戴建正於生前
    雇工修繕系爭房地，共計費用 359,985元，已由被上訴人清
    償等之事實，業據證人庚○○於本院到場結證 (本院2卷第2
    頁背面)屬實，且有收據在卷 (本院1卷第148頁)足憑；依前
    揭法條規定，為被繼承人之債務，應由全體繼承人負連帶清
    償責任，被上訴人抗辯應由遺產中予以扣除，尚非無據，應
    予准許。
(三)次查：被繼承人之喪葬費用，以一百萬元計算。應自遺產總
    額中扣除免徵遺產稅，遺產及贈與稅法第17條第 1項第10款
    亦有明文；本件被上訴人為被繼承人支出之喪葬費用共計61
    5,550元，業據證人己○○於本院到場結證在卷 (本院1卷第
    226頁背面)屬實，且有估價單2紙在卷(本院卷第146、147頁
     )足稽；被上訴人抗辯其所支付之喪葬費應由遺產中予以扣
    除，參照遺產及贈與稅法第17條第 1項第10款之規定，亦非
    無據，應予准許。至於上訴人等主張其於大陸另為被繼承人
    治喪，亦有支出喪葬費等語；惟未據提出支出費用之證據以
    供斟酌，空言主張，自無足採。
(四)被上訴人另以系爭房地自93年以迄97年間之房屋稅、地價稅
    ，亦應由遺產予以扣抵等語為抗辯；查系爭房地係於93年即
    由兩造共同繼承之事實，固屬不虛；惟查上訴人等對於系爭
    房地之繼承權利，按折算價額之應繼分繼承，非得以原物繼
    承應繼分，且被上訴人自繼承開始時即占有、使用系爭房地
    ，並已於93年 1月19日為繼承登記為所有權人等事實，為被
    上訴人所不爭執，且有系爭房地登記謄本足稽，93年起以迄
    97年間之房屋稅、地價稅由所有權人之被上訴人繳納，自屬
    當然，其持以抗辯應自遺產扣抵，顯失公允，要無足採。
(五)被上訴人另以被繼承人生前均由被上訴人扶養，其扶養費亦
    應由遺產中扣抵等語為抗辯；查兩造為被繼承人之配偶或直
    系血親，依民法第1114條第1項第1款、第1116條之 1之規定
    ，固互負扶養義務，惟依同法第1115條第 3項之規定，應各
    依其經濟能力分擔義務，姑且不論上訴人等之經濟能力，而
    以被繼承人戴建正於59年4月1日限齡除役，支領退休俸，迄
    至93年 1月12日死亡，始由被上訴人以遺族申請改領一次撫
    慰金 (餘額退伍金)之事實，有桃園龍潭郵政91004號信箱書
    函、國防部陸軍司令部函及附件在卷(原審1卷第193頁、2卷
    第 21至24頁)足憑；被上訴人以被繼承人生前均由其扶養，
    非無疑義，進而抗辯應以扶養費扣抵遺產，即無足採。
(六)綜合上述，兩造共同繼承被繼承人之遺產，扣除系爭房地之
    修繕費、喪葬費後，尚餘585,339元 (1,560,874-359,985-6
    15,550= 585,339)，兩造之應繼分各為四分之一，以此比例
    予分割，兩造各得分得146,334.75元 (585,339÷4=146,334
    .75) 參照民法第830條第2項、第824條第 3項之規定、最高
    法院49年度臺上字第2569號判例意旨，及兩岸關係條例第67
    條第4項前段之規定，上訴人等尚可分得遺產各146,335元(
    四捨五入 )，應由被上訴人依民法第824條第3項之規定，予
    以補償之。
六、民法第1164條所定之遺產分割，係以整個遺產為一體為分割
    ，並非以遺產中個別之財產分割為對像，亦即遺產分割之目
    的在廢止遺產全部之公同共有關係，而非旨在消滅個別財產
    之公同共有關係，其分割方法應對全部遺產整體為之，是以
    當事人對分割判決一部聲明不服，提起上訴，其上訴效力應
    及於訴之全部，最高法院著有95年度臺上字第1637號之裁判
    意旨，可資參照。上訴人等起訴請求分割被繼承人之遺產，
    包括宜蘭郵局存款491,116元、國防部退伍金436,800元及系
    爭房地，而原判決僅就宜蘭郵局存款 491,116元、國防部退
    伍金 436,800元部分予以分割，容有未恰，上訴、及附帶上
    訴意旨，指摘原法院之判決不當，求予廢棄，均非無理由，
    參照最高法院95年度臺上字第1637號裁判意旨，兩造之上訴
    、及附帶上訴之效力均及於訴之全部，自應由本院予以廢棄
    ，另行分割如主文第2項所示。
七、據上論結，本件上訴、及附帶上訴均有理由，依民事訴訟法
    第450條、第79條、第85條第1項前段之規定，判決如主文。
中    華    民    國    97    年    12    月    16    日
                    民事第五庭
                        審判長法  官  魏麗娟
                              法  官  梁宏哲
                              法  官  陳博享
正本係照原本作成。
如不服本判決，應於收受送達後20日內向本院提出上訴書狀，其
未表明上訴理由者，應於提出上訴後20日內向本院補提理由書狀
（均須按他造當事人之人數附繕本）上訴時應提出委任律師或具
有律師資格之人之委任狀；委任有律師資格者，另應附具律師資
格證書及釋明委任人與受任人有民事訴訟法第466條之1第1項但
書或第2項（詳附註）所定關係之釋明文書影本。
中    華    民    國    97    年    12    月    18    日
                             書記官  鄭靜如
附註：
民事訴訟法第466條之1（第1項、第2項）：
對於第二審判決上訴，上訴人應委任律師為訴訟代理人。但上訴
人或其他法定代理人具有律師資格者，不在此限。
上訴人之配偶、三親等內之血親、二親等內之姻親，或上訴人為
法人、中央或地方機關時，其所屬專任人員具有律師資格並經法
院認為適當者，亦得為第三審訴訟代理人。


司法院資訊處製作；財團法人民間司法改革基金會備份。
